ACORDAO-COMPLETO-2571014

ACÓRDÃO 3206/2023 ATA 12/2023 - SEGUNDA CÂMARA

VISTOS, relatados e discutidos estes autos que tratam de Tomada de Contas Especial instaurada pelo Fundo Nacional de Desenvolvimento da Educação em desfavor de José Santana Neto, ex-Prefeito de Colinas do Tocantins - TO (gestões 2009-2012 e 2013-2016) , em razão da omissão no dever de prestar contas dos recursos repassados ao município mediante o Termo de Compromisso n. 00183/2011- PAC II - PROINFÂNCIA;
ACORDAM os Ministros do Tribunal de Contas da União, reunidos em sessão da 2ª Câmara, ante as razões expostas pelo relator, em:
9.1. considerar revéis os responsáveis José Santana Neto e O Lima de Souza Construtora - Eireli, para todos os efeitos, dando-se prosseguimento ao processo, com fulcro no art. 12, § 3º, da Lei 8.443/1992;
9.2. acolher as alegações de defesa apresentadas por Larissa Coelho Rocha, representante do espólio de Dircimar Cortez da Rocha (falecido) ;
9.3. julgar irregulares, nos termos dos arts. 1º, inciso I, 16, inciso III, alínea "c", da Lei 8.443/1992, c/c os arts. 19 e 23, inciso III, da mesma Lei, as contas dos responsáveis José Santana Neto e a empresa O Lima de Souza Construtora - Eireli, condenando-os ao pagamento das importâncias a seguir especificadas, atualizadas monetariamente e acrescidas dos juros de mora, calculadas a partir das datas discriminadas até a data da efetiva quitação do débito, fixando-lhes o prazo de quinze dias, para que comprovem, perante o Tribunal, o recolhimento das referidas quantias aos cofres do Fundo Nacional de Desenvolvimento da Educação, nos termos do art. 23, inciso III, alínea "a", da citada lei, c/c o art. 214, inciso III, alínea "a", do Regimento Interno do TCU;  
9.3.1. Débito de responsabilidade solidária do Sr. José Santana Neto, ex-Prefeito Municipal, e empresa O Lima de Souza Construtora - Eireli:
	DATA
	VALOR

	3/6/2015
	53.061,00

	21/1/2015
	63.884,73

	5/12/2014
	4.680,24

9.3.2. Débito de responsabilidade individual do Sr. José Santana Neto, ex-Prefeito Municipal;
	DATA
	VALOR

	11/9/2011
	1.666,62

	30/9/2016
	98.298,58

9.4. aplicar, individualmente, aos responsáveis José Santana Neto e a empresa O Lima de Souza Construtora - Eireli, a multa prevista no art. 57 da Lei 8.443/1992 c/c o art. 267 do Regimento Interno do TCU, nos valores de R$ 40.000,00 (quarenta mil reais) e R$ 25.000,00 (vinte e cinco mil reais) , respectivamente, fixando-lhes o prazo de quinze dias, a contar da notificação, para que comprovem, perante o Tribunal (art. 214, III, alínea "a", do Regimento Interno do TCU) , o recolhimento da dívida aos cofres do Tesouro Nacional, atualizada monetariamente desde a data deste acórdão até a data do efetivo recolhimento, se paga após o vencimento, na forma da legislação em vigor;
9.5. autorizar, desde logo, a cobrança judicial das dívidas, caso não atendidas as notificações, na forma do disposto no art. 28, inciso II, da Lei 8.443/1992;
9.6. autorizar também, desde logo, se requerido, com fundamento no art. 26, da Lei 8.443, de 1992, c/c o art. 217, §1º do Regimento Interno do TCU, o parcelamento da (s) dívida (s) em até 36 parcelas, incidindo, sobre cada parcela, corrigida monetariamente, os correspondentes acréscimos legais, fixando-lhe o prazo de quinze dias, a contar do recebimento da notificação, para comprovar, perante o Tribunal, o recolhimento da primeira parcela, e de trinta dias, a contar da parcela anterior, para comprovar os recolhimentos das demais parcelas, devendo incidir, sobre cada valor mensal, atualizado monetariamente, os juros de mora devidos, no caso do débito, na forma prevista na legislação em vigor, alertando os responsáveis de que a falta de comprovação do recolhimento de qualquer parcela importará o vencimento antecipado do saldo devedor, nos termos do § 2º do art. 217 do Regimento Interno deste Tribunal; 
9.7. enviar cópia deste Acórdão ao Fundo Nacional de Desenvolvimento da Educação e aos responsáveis, para ciência, e à Procuradoria da República no Estado do Tocantins, nos termos do § 3º do art. 16 da Lei 8.443/1992, c/c o § 7º do art. 209 do Regimento Interno do TCU, para adoção das medidas cabíveis, informando-lhes que a presente deliberação, acompanhada do Relatório e do Voto que a fundamenta, está disponível para a consulta no endereço www.tcu.gov.br/acordaos.

Tomada de Contas Especial instaurada pelo Fundo Nacional de Desenvolvimento da Educação em desfavor de José Santana Neto, ex-Prefeito de Colinas do Tocantins  TO (gestões 2009-2012 e 2013-2016), em razão da omissão no dever de prestar contas dos recursos repassados ao município mediante o Termo de Compromisso n. 00183/2011 PAC II  PROINFÂNCIA.

Segunda Câmara

Município de Colinas do Tocantins - TO.

3. Interessados/Responsáveis:
3.1. Interessado: Município de Colinas do Tocantins - TO (01.795.483/0001-20).
3.2. Responsáveis: Dircimar Cortez da Rocha (XXX.328.481-XX); José Santana Neto (XXX.199.861-XX); O Lima de Souza Construtora - Eireli (02.789.436/0001-37).

13.1. Ministros presentes: Aroldo Cedraz (na Presidência) e Augusto Nardes (Relator).
13.2. Ministro-Substituto convocado: Marcos Bemquerer Costa.

AUGUSTO NARDES

Adoto como parte do relatório a instrução lavrada por auditor da então Secretaria de Controle Externo de Tomada de Contas Especial (peça 94) , transcrita a seguir, a qual contou com a anuência do corpo diretivo daquela unidade (peças 95 e 96) :
"INTRODUÇÃO
1.	Trata-se de TCE instaurada pelo Fundo Nacional de Desenvolvimento da Educação em desfavor de José Santana Neto, ex-Prefeito Municipal de Colinas do Tocantins - TO (gestões 2009-2012 e 2013-2016) , em razão da omissão no dever de prestar contas dos recursos repassados ao município mediante o Termo de Compromisso n. 00183/2011- PAC II - PROINFÂNCIA.
2.	O ajuste tinha por objeto 'executar as ações relativas a (s) unidade (s) de educação infantil, de acordo com as especificações do (s) projeto (s) aprovado (s) pelo Fundo Nacional de Desenvolvimento da Educação FNDE, em conformidade com os requisitos da lei supramencionada e demais condicionantes' (peça 1, p. 193) .
HISTÓRICO
3.	Para a execução do Termo de Compromisso, o FNDE repassou ao município de Colinas do Tocantins - TO a importância de R$ 1.329.891,07, conforme as Ordens Bancárias a seguir (peça 1, p. 193) :
	ORDEM BANCÁRIA
	VALOR (R$) 
	DATA

	2011OB723506
	265.978,22
	20/7/2011

	2012OB630391
	398.967,32
	13/4/2012

	2013OB630641
	664.945,53
	8/7/2013

4.	O motivo para a instauração da TCE foi a omissão no dever legal de prestar contas. O prazo se encerrou em 8/10/2016 (peça 1, p. 190 e 193) , porém, até aquela data, não foram enviados os documentos.
5.	Consta que foi dada oportunidade de defesa na fase interna ao agente responsabilizado, em obediência aos princípios constitucionais que asseguram o direito ao contraditório e à ampla defesa, tendo em vista as notificações efetuadas à peça 1, p. 171 e 174. No entanto, o responsável se manteve silente e não recolheu o montante devido, razão pela qual sua responsabilidade foi mantida.
6.	No Relatório de TCE n. 1/2017 (peça 1, p. 193-196) , concluiu o tomador de contas por irregularidades com prejuízo ao erário, imputando responsabilidade ao Sr. José Santana Neto, ex-Prefeito Municipal de Colinas do Tocantins - TO (gestões 2009-2012 e 2013-2016) .
7.	O Relatório de Auditoria n. 378/2017 da Controladoria-Geral da União (peça 1, p.202-204) chegou às mesmas conclusões. Após serem emitidos o Certificado de Auditoria, o Parecer do Dirigente de Controle Interno e o Pronunciamento Ministerial (peça 1, p.205-207) , o processo foi remetido a este Tribunal.
8.	Em análise inicial à peça 4, a SECEX/MG observou que o Sr. José Santana Neto, ex-Prefeito Municipal de Colinas do Tocantins/TO (gestões 2009/2012 e 2013/2016) , era a pessoa responsável pela gestão dos recursos federais e apresentação da prestação de contas (peça 1, p.194) , propondo sua citação pelo total repassado.
9.	A citação foi levada a efeito pelo Ofício Secex/MG 0104/2018, datado de 17/1/2018, à peça 11. Apesar de ter tomado ciência, segundo AR de 30/1/2018 (peça 12) , o responsável não se manifestou quanto às irregularidades.
10.	Foi anexado à peça 13 documento do FNDE, informando que o município, por intermédio do Prefeito sucessor, apresentou em 26/8/2017 documentação intempestiva a título de prestação de contas no Sistema de Gestão de Prestação de Contas - SiGPC. No caso, o Fundo informou que providenciaria Nota Técnica, em atendimento ao disposto na Portaria Interministerial 507, de 24/11/2011.
11.	Em nova instrução à peça 14, a SECEX/TCE fixou prazo ao FNDE para análise da documentação e envio de informação conclusiva quanto à aplicação dos recursos. A diligência foi efetuada mediante o Ofício 0123/2019-TCU-Secex-TCE de 11/1/2019, enviando o Fundo os documentos de peças 20 e 25-26. 
12.	Em análise à peça 27, constatou a Unidade Técnica que em 25/2/2019, foi emitido pelo FNDE o Parecer Técnico de Execução Física do Objeto Financiado nº 75, SEI nº 1273547 (peça 26, p.11-28) , concluindo pela aprovação parcial da execução física, conforme abaixo:
'5. APURAÇÃO DAS DIVERGÊNCIAS APONTADAS 
Totalização dos Valores a Restituir ao Erário.
	Item
	Valor (R$) 

	5.6 Descrições dos Serviços Trocados com Valores a Devolver (4.9) 
	48.644,16

	5.7 Descrições dos Serviços não autorizados e Pagos com Recursos de Financiamento (4.10) 
	38.442,06

	5.8 Descrições das divergências de Serviços, Quantitativas, Qualitativas ou Técnicas (4.11) 
	121.625,97

	VALOR TOTAL
	208.712,19

13.	Os itens acima foram descritos, individualmente, conforme a seguir:
	Descrições dos serviços trocados com valor a devolver

	PLANILHA PACTUADA

	DESCRIÇÃO DOS SERVIÇOS
	UNID.
	QTDE
	PÇ UNIT
	VALOR PACTUADO

	Caixas d'água
				
	Formas
	M2
	370,90
	26,28
	9.747,25

	Armadura
	Kg
	6.724,20
	7,61
	51.171,16

	Concreto 25 Mpa
	M3
	35,90
	361,00
	12.959,90

					73.878,31

	Paredes e Painéis
				
	Levante de alvenaria de bloco cerâmico
	M2
	22,79
	24,00
	546,96

	Aperto de alvenaria de bloco cerâmico
	M
	4,37
	2,40
	34,49

					581,45

	Esquadrias
				
	Portas de ferro
				
	Portas metálicas 80x80cm veneziana
	Um
	2,00
	179,20
	358,40

	Janelas de ferro
				
	Veneziana metálica circular com diâmetro de 120 cm
	Um
	9,00
	363,99
	3.275,91

					3.634,31

	Impermeabilização
				
	Impermeabilização do castelo d'água
	M2
	105,00
	13,65
	1.433,25

					1.433,25

	Revestimentos
				
	Paredes e fachadas
				
	Chapisco externo
	M2
	139,62
	2,61
	364,41

	Reboco
	M2
	139,62
	12,90
	1801,10

					2.165,51

	Pintura
				
	Pintura acrílica s/ massa corrida
	M2
	139,62
	10,18
	1.421,33

	Pintura esmalte em esquadrias e grades de ferro
	M2
	11,46
	9,45
	108,30

					1529,63

	Serviços diversos
				
	Guarda-corpos metálico h=120cm
	M
	10,90
	120
	1308,00

	Escadas metálicas com proteção
	M
	11,79
	100
	1179,00

	Plataforma metálica de transição das escadas
	Um
	1
	1500
	1500,00

	Alçapão de acesso à caixa d'água
	Um
	1
	100
	100,00

					4.087,00

	Aparelhos e acessórios sanitários
				
	Caixa d'água pré-fabricada capacidade 15000 litros
	Um
	1
	14.504,00
	14.504,00

					14.504,00

				Subtotal
	101.813,46

	Caixa d'água metálica (a abater) :
				-53.061,00

				Valor total
	48.752,46

14.	O débito foi imputado, solidariamente, ao então Prefeito José Santana Neto e à empresa executora das obras, Pimenta da Silva e Araújo Ltda. Conforme consulta efetuada ao site da Receita Federal em 22/7/2020, a empresa mudou de nome para O Lima de Souza Construtora - Eireli, destacando-se divergência de R$ 108,30 corrigida na tabela acima, em comparação à peça 26, p. 19, eis que o FNDE não somou o valor correspondente a esmalte em esquadrias e grades de ferro (subitem 'pintura') .
15.	Constatou-se, no SIMEC, que o município solicitou uso do saldo em conta para execução de locação de obra, estrutura metálica, telha cerâmica e pintura para cobertura de estacionamento, calçada tipo passarela e limpeza final de obra. Aprovou-se o valor de R$ 38.442,06, porém não se verificou contrato/termo aditivo que contemplasse esses serviços, não havendo provas da execução e comprovantes de pagamento. Em razão disso, cobrou o Fundo o valor abaixo.
		ITEM
	QUANT.
	VALOR UNITARIO
	VALOR TOTAL

	Locação de obra; estrutura metálica, telha cerâmica e pintura para cobertura de estacionamento; calçada tipo passarela; e limpeza final de obra.
	1
	38.442,06
	38.442,06

16.	A SECEX/TCE, no entanto, discordou do posicionamento do Fundo à peça 27, ponderando que, se não há comprovantes de pagamento, não há comprovação suficiente para configurar débito, desconsiderando o item.
17.	Foram constatadas pelo FNDE, ainda, divergências de serviços quantitativas, qualitativas ou técnicas, a seguir relacionadas:
	Descrições das Divergências de Serviços, Quantitativas, Qualitativas ou Técnicas.
			
	Divisórias em madeira com portas de 80 x 210 cm, não foram executadas.
	45,99 m²
	32,32
	1.486,40

	PM-3, executadas sem barra de proteção (diferença de preço entre PM-2) .
	4 un.
	80,00
	320,00

	PM-8, executadas sem veneziana (diferença de preço entre PM-2) .
	6 un.
	259,80
	1.558,80

	PM-04a, para divisórias de granito 60 x 180 cm, nos boxes, não executadas.
	14 un.
	150,00
	2.100,00

	EF-25 corrediça 460 x 150 cm, no fundo do pátio central, não executada.
	2 un.
	1.932,00
	3.864,00

	Vidro laminado de fechamento, no fundo do pátio central, não foi executado.
	13,80m
	267,86
	3.696,47

	Telas em nylon, não foram executadas.
	10,26m2
	5,74
	58,89

	Grades e portões h= 210, não executados
	12,60m2
	322,00
	4.057,20

	Espelhos 4 mm, não foram executados
	7,00 m2
	115
	805,00

	Telhas de vidro, na cobertura do pátio, substituídas por telhas comuns (diferença de valor) 
	7,00 m2
	640,41
	4.482,87

	Calha de concreto com grelhas, não foi executada.
	77 ,00 m
	402,80
	31.015,60

	Impermeabilização de calhas (piso) , não foi executada.
	77,00 m2
	13,65
	1.051,05

	Impermeabilização de calhas da cobertura com manta asfáltica, no bloco administrativo, não foi executada.
	48,78m2
	16,28
	794,14

	Cerâmica 10 x 10 cm, na entrada dos sanitários do bloco multiuso, substituída por pintura (diferença de valor) 
	1,60m2
	14,80
	23,68

	Rejuntamento de cerâmica 10 x 10 cm, na entrada dos sanitários do bloco multiuso, não foi executado.
	1,60m2
	5,00
	8,00

	Soleiras em granito e = 15 cm, executadas parcialmente.
	23,20m
	40,21
	932,87

	Rodameio de madeira l = 10 cm, na cia telefônica e cia elétrica, não foi executado.
	9,60m
	20,00
	192,00

	Tratamento em verniz em rodameio, na cia telefônica e cia elétrica, não foi executado
	0,96m2
	9,45
	9,07

	Bancada em granito cinza andorinha, no trocador da creche II, não foi executada
	1,81 m2
	360,00
	651,60

	Acabamento de bancada em granito cinza, no trocador da creche II, não executado. 2,72 m
	2,72 m
	32,15
	87,45

	Armário em granito cinza andorinha, não foi executado nos seguintes ambientes:
			
	A01, na rouparia e na circulação, 2 níveis;
	3,60m2
	360,00
	1296,00

	A02, 1 nível, no depósito de perecíveis;
	2,48m2
	360,00
	892,80

	A04, no D.M.L, 2 níveis e na lateral;
	4,68m2
	360,00
	1.684,80

	- A07, na creche III;
	12,00m2
	360,00
	4.320,00

	A09, no lactário.
	1,80m2
	360,00
	648,00

	Acabamento de armário em granito cinza, não executado nos seguintes ambientes.
			
	A01, na rouparia e na circulação, 2 níveis
	9,00 m
	32,15
	289,35

	AO2, 1 nível, no depósito de perecíveis
	3,30 m
	32,15
	106,10

	A04, no D.M.L, 2 níveis e na lateral
	9,60 m
	32,15
	308,64

	A07, na creche III
	30,00 m
	32,15
	964,50

	A09, no lactário
	3,60 m
	32,15
	115,74

	Prateleiras em granito cinza andorinha, não executadas nos seguintes ambientes:
			
	lavanderia;
	1,20m2
	360,00
	432,00

	sala multiuso;
	8,21m2
	360,00
	2.955,60

	ao lado da ducha, fraldário da creche I;
	0,86m2
	360,00
	309,60

	nicho, no fraldário da creche I.
	3,78m2
	360,00
	1360,80

	Acabamento de prateleiras em granito, não executado nos seguintes ambientes:
			
	lavanderia;
	3,40m
	32,15
	109,31

	sala multiuso;
	20,52m
	32,15
	659,72

	ao lado da ducha, fraldário da creche I;
	6,30m
	32,15
	202,55

	nicho, no fraldário da creche I.
	6,30m
	32,15
	202,55

	Barras de proteção c = 300 cm, h = 45 cm, para as esquadrias da Creche I, não foram instaladas.
	2,00 un.
	75,00
	150,00

	Bancos retráteis para PNE, não foram executados.
	2,00 cj
	450,00
	900,00

	Barras 90 cm, nos sanitários PNE's, não foram instaladas. 6,00 u
	6,00 un.
	105,00
	630,00

	Mastros para bandeiras, não foram executados.
	3,00 un.
	170,00
	510,00

	Cuba aço inox, 625 x 505 x 300 mm, alto brilho, na pré-lavagem de hortaliças e na cozinha, substituída por cuba menor.
	2,00 un. 
	21,32
	42,64

	Tanque duplo 27 + 30 L, acabamento alto brilho, na lavanderia, não foi executado.
	1,00 un.
	138,44
	138,44

	Torneira elétrica, 5.500 W, na cozinha e no lactário, não foi instalada.
	3,00 un.
	84,77
	254,31

	Ducha elétrica 4.000W com desviador, no banho da creche I, não foi executada
	4,00 un.
	110,21
	440,84

	Chuveiro elétrico, 5.500 W, acabamento cromado, nos vestiários, substituído por ducha elétrica com desviador, 5.500 W
	5,00 un.
	11,20
	56,00

	Caixa em alvenaria 100 x 160 cm para bombas, não foi executada.
	1,00 un.
	96,25
	96,25

	Porta sabonete líquido de parede, não foi instalado.
	32,00 un.
	17,47
	559,04

	Porta papel-toalha de parede, não foi instalado
	30,00 un.
	26,32
	789,60

	Saboneteira em louça de embutir, não foi executada.
	17,00 un.
	16,80
	285,60

	Conjunto moto-bomba com rotor de bronze, ¾ cv, trifásico, não foi executado.
	1,00 un.
	331,07
	331,07

	Tubulações e conexões de ferro galvanizado
	Total do item 05.01.701
	2.519,85
	2.519,85

	Calha de cobertura em PVC DN 130, na cobertura do pátio central, não executada
	2,00 m
	45,92
	91,84

	Quadro de comando de embutir completo com porta e trinco, não foi executado.
	1,00 un.
	204,75
	204,75

	Chaves com fusíveis, para controle do reservatório, não foi executado
	Total do item 06.01.307
	3.797,00
	3.797,60

	Luminária de sobrepor completa 32 W, no pátio central, executada parcialmente.
	8,00 un. 
	103,04
	824,32

	Projetor completo com lâmpada de 250 W, no estacionamento, não foi executado.
	2,00 un. 
	107,52
	215,04

	Suspensão, vergalhões e fixadores para as luminárias do pátio, não foram instalados.
	Total do item 06.01.415
	2.193,76
	2.193,76

	Aterramento e proteção contra descargas atmosféricas, não foi executado. 
	Total do item 06.01.500
	15.002,46
	15.002,46

	Instalações de rede estruturada, não foram executadas.
	Total do item 06.09.000
	13.299,09
	13.299,09

	Gaiolas antifurto em aço para condicionador de ar, não foram instaladas.
	Total do item 07.02.700
	358,00
	358,00

	Ventilação mecânica, na cozinha, não foi instalada.
	Total do item 07.04.000
	1.646,22
	1.646,22

	Extintor PQS tipo ABC-6kg, não executado
	8,00 un.
	121,00
	968,00

	Suporte tipo L para extintor, não executado.
	8,00 un.
	5,10
	40,80

	Suporte tipo bandeja para bloco de emergência 2 x 55 W, não foi executado.
	2,00 un.
	10,65
	21,30

	Bloco autônomo 2 x 55 W para iluminação de emergência, não foi executado.
	2,00 un.
	20,36
	40,72

	Bloco autônomo 2 x 7 W para saída de emergência, não foi executado.
	38,00 un.
	14,56
	553,28

	Placa de sinalização de saída para direita, não foi instalada.
	9,00 un,
	17,00
	153,00

	Placa de sinalização de saída para esquerda, não foi instalada.
	8,00 un.
	17,00
	136,00

	Placa de sinalização para extintor, não foi executada.
	8,00 un.
	17,00
	136,00

	Placa de sinalização 'Proibido Fumar', não foi instalada.
	1,00 un.
	17,00
	17,00

	Placa de sinalização 'Proibido produzir chamas', não foi instalada.
	1,00 un.
	17,00
	17,00

	Placa de sinalização 'Cuidado, risco de incêndio', não foi instalada.
	1,00 un.
	17,00
	17,00

	Placa de sinalização 'Cuidado, risco de choque elétrico', não foi instalada.
	8,00 un.
	17,00
	136,00

			TOTAL:
	121.625,97

18.	Os débitos anteriores acolhidos pela SECEX/TCE, conforme peça 27, foram imputados solidariamente ao então Prefeito e à empresa executora das obras, sendo consideradas as datas dos últimos pagamentos realizados, conforme a seguir:
	DATA
	VALOR

	3/6/2015
	53.061,00

	21/1/2015
	68.325,90

	5/12/2014
	25.244,66

	5/12/2014
	23.746,87

19.	Outra constatação da Unidade Técnica foi que as movimentações financeiras no extrato bancário demonstraram que a entidade efetuou, em geral, a aplicação de recursos do mercado financeiro, porém o responsável não aplicou a verba no período abaixo, gerando prejuízo de R$ 1.666,62, de sua responsabilidade.
	DATA INÍCIO
	DATA FIM 
	VALOR NÃO APLICADO 
	TIPO DE APLICAÇÃO
	RENDIMENTO

	22/7/2011
	11/9/2011
	265.978,22
	POUPANÇA
	1.666,62

20.	Segundo descrito à peça 46, o FNDE não localizou documentos autorizativos da pactuação de valores entre a Prefeitura e a empresa Pimenta da Silva e Araújo LTDA, conforme previsto no artigo 65, parágrafo 1º, da Lei n. 8.666/93, o que permitiria o limite de 25% para aumentos e supressões no valor contratual. Desta forma, levando em consideração o registro do SIMEC, concluiu o Fundo pelo pagamento de despesas sem prévia autorização de R$ 164.765,91, sendo necessária sua devolução.
21.	A SECEX/TCE, no entanto, discordou de tal entendimento, argumentando que de acordo com o 1º Termo Aditivo ao Contrato nº 254/2011 no SIMEC, houve acréscimo de R$ 203.221,27 para realinhamento de preços unitários e execução de diversos serviços (peça 26, p. 20) , porém, este custo foi pago com recursos municipais, não devendo ser ressarcido. Por outro lado, foi apurada movimentação ao município não declarada de R$ 98.298,58, que deveria ser comprovada ou restituída aos cofres públicos, de responsabilidade individual do ex-Prefeito.
22.	Ante o exposto, persistiram os seguintes débitos, segundo análise da Unidade Técnica à peça 27:
A) Débitos de responsabilidade solidária do ex-prefeito e da empresa executora das obras:
A-1) Serviços trocados com valor a devolver: R$ 48.752,46.
A-2) Divergências de Serviços, Quantitativas, Qualitativas ou Técnicas: R$ 121.625,97.
B) Débito de responsabilidade individual do ex-prefeito
B-1) Não aplicação de recursos no mercado financeiro no período descrito abaixo, gerando um prejuízo no valor principal de R$ 1.666,62, contrariando o disposto no §5°, art. 13, da Resolução/CD/FNDE nº 13, de 08 de junho de 2012. 
	DATA INÍCIO
	DATA FIM 
	VALOR NÃO APLICADO 
	TIPO DE APLICAÇÃO
	RENDIMENTO

	22/7/2011
	11/9/2011
	265.978,22
	POUPANÇA
	1.666,62

B-2) Movimentação bancária que não foi declarada no menu 'Pagamento', configurando outras despesas do plano de trabalho, no montante de R$ 98.298,58.
	23.	A instrução à peça 27 concluiu pela citação dos responsáveis, no entanto, à peça 28, o Diretor da Unidade divergiu do entendimento, pelos seguintes motivos:
1.	Os elementos existentes nos autos não permitem evidenciar a responsabilidade do ex-prefeito quanto à troca do castelo d'água em concreto e alvenaria por material metálico e o pagamento no formato original. Nesse caso, é necessário avaliar as medições para também apurar a responsabilidade do (s) fiscal (is) da obra, além de demonstrar por meio de fotografias e/ou relatório de vistoria, que esse elemento foi alterado;
2.	As evidências contidas nos autos não permitem concluir sobre a utilização/devolução dos recursos de rendimentos ou identificação da origem dos recursos que pagaram os serviços adicionais sem suporte contratual;
3.	Os elementos existentes nos autos não permitem evidenciar a responsabilidade do ex-prefeito quanto aos serviços pagos sem executar ou executados de forma diferente da contratada. Nesse caso, é necessário anexar as medições para também apurar a responsabilidade do (s) fiscal (is) da obra, além de evidenciar por meio de fotografias e/ou relatório de vistoria, essa irregularidade;
4.	Não estão presentes nos autos os elementos contábeis (extratos, notas fiscais etc.) que ratifiquem as irregularidades financeiras aventadas; e
5.	O parecer não foi conclusivo quanto ao uso/aproveitamento/funcionalidade da parte executada da obra, limitando-se a propor a aprovação parcial do objeto.
24.	Sugeriu o Diretor à peça 28 a realização de diligência ao FNDE, para que encaminhasse as evidências comprobatórias das irregularidades aventadas em sua Nota Técnica, em especial os seguintes itens: medições; ART de fiscalização; extratos bancários; e o último relatório de vistoria, além de adendo que apresentasse manifestação conclusiva sobre o uso/aproveitamento/funcionalidade da parte executada da obra.
25.	À peça 29, consta pronunciamento favorável do Secretário, constando a expedição do Ofício n. 62108/2020 ao FNDE à peça 31, com resposta às peças 33-41.
26.	Inicialmente, o Fundo informou que o prazo de vigência do Termo de Compromisso expirou em 23/3/2017, sendo que o valor previsto era de R$ 1.329.891,07, tendo sido repassada a integralidade da verba. Foram encaminhados documentos do SIMEC e extratos bancários demonstrando a execução físico-financeira.
27.	No Parecer Técnico do FNDE à peça 26, p. 17, o Fundo já havia observado que (...) 'por meio do Ofício Gab. Prefeito/Convênios n.º 304/2014 (folhas 54/57) , o município solicitou alteração do projeto padrão da caixa d'água para caixa d'água metálica. Em resposta, a Análise Técnica de Engenharia nas folhas 77/81 aprovou a solicitação.
28.	Quanto à utilização/devolução de recursos de rendimentos e identificação da origem dos recursos que pagaram os serviços adicionais sem suporte contratual, o FNDE enviou extratos bancários e de aplicações financeiras (peças 40-41) , que atestam um valor auferido de R$ 60.676,29 em rendimentos. Há informações, ainda, que foram pagas pelo município as notas fiscais 110, 112 e 113 em 2014, nos valores de R$ 103.000,00, R$ 73.218,97 e R$ 25.244,66, totalizando R$ 201.463,63.
29.	Em nova consulta ao SIMEC, apurou esta Unidade Técnica, à peça 46, que a obra foi concluída, de acordo com vistoria realizada em 30/4/2016, encontrando-se em funcionamento. Quanto à troca do castelo d'água em concreto e alvenaria por material metálico e pagamentos incorridos, constatou-se na medição n. 14 o valor de R$ 53.061,00, referente a esta etapa, aferindo-se, por meio de fotografias, que foi substituído o reservatório original de concreto de 15.000 litros por um metálico de 36.000 litros, sendo atestada a nota fiscal pelo fiscal de obras, evidenciando-se TED efetuado à contratada em 3/6/2015 (peça 44) .
30.	No caso em exame, mesmo que tenham sido aportados recursos municipais de R$ 201.463,63 na obra, concluiu a SECEX/TCE que foi transferido indevidamente o valor de R$ 98.298,58 ao município, sem comprovação do nexo de causalidade entre receita e despesa, devendo ser responsabilizado o gestor municipal. Reparou-se, ainda, que o total de pagamentos efetuados de R$ 1.493.732,61 na obra não foi autorizado mediante aditivo contratual, não havendo como conciliar ou compensar valores transferidos ao município.
31.	Em relação à responsabilidade do ex-Prefeito, quanto aos serviços pagos sem executar, ou executados de forma diferente, foi possível apurar no SIMEC, na aba 'Restrições e Inconformidades', e 'Vistorias', as irregularidades retratadas na execução física pelo FNDE. Como se verificou ateste indevido de itens pagos, porém, não executados, opinou-se, à peça 46, pela citação do fiscal de obras Dircimar Cortez da Rocha e, também, da empresa O Lima de Souza Construtora - Eireli (CNPJ 02.789.436/0001-37) , ambos solidariamente com o gestor de recursos.
32.	Salientou-se o registro no SIMEC de aproveitamento/funcionalidade da obra com 100% executado, estando a escola em pleno funcionamento (fotografias em http://simec.mec.gov.br/painelObras/vistoria.php?obra=18470) , porém, em que pese a correção das imperfeições apuradas em benefício da comunidade (peça 45) , concluiu-se, à peça 46, que houve prejuízo ao erário federal, eis que se pagou por serviços não executados ou não comprovados, segundo consta do SIMEC e dos Pareceres do FNDE.
33.	A instrução, ao final, sugeriu nova citação dos responsáveis, considerando a inexecução total ou parcial de itens (Divergências de serviços, quantitativas, qualitativas ou técnicas, conforme descrito no Parecer Técnico de Execução Física de Objeto Financiado (Conveniado/Pactuado) - Infraestrutura nº 75, SEI nº 1273547 à peça 26) , no valor de R$ 121.625,97, não comprovação do nexo de causalidade de despesas efetuadas no valor de R$ 98.298,58, e ausência de aplicação no mercado financeiro com prejuízo de R$ 1.666,62, conforme descrito a seguir:
a) Irregularidade: Divergências de serviços, quantitativas, qualitativas ou técnicas, conforme descrito no Parecer Técnico de Execução Física de Objeto Financiado (Conveniado/Pactuado) - Infraestrutura nº 75, SEI nº 1273547 à peça 26, das quais foi apurado um débito de R$ 121.625,97.
Dispositivos violados: art. 37, caput c/c o art. 70, parágrafo único, da Constituição da República Federativa do Brasil, art. 145 do Decreto 93.872/1986, art. 22 da Instrução Normativa 1/1997 da Secretaria do Tesouro Nacional.
Quantificação do débito:
	DATA
	VALOR

	3/6/2015
	53.061,00

	21/1/2015
	63.884,73

	5/12/2014
	4.680,24

Cofre credor: Fundo Nacional de Desenvolvimento da Educação - FNDE  
Responsabilidade: José Santana Neto (CPF XXX.199.861-XX) , Dircimar Cortez da Rocha (falecido) , e O Lima de Souza Construtora - Eireli (CNPJ 02.789.436/0001-37) .
Conduta da empresa O Lima de Souza Construtora - Eireli: Executar em desconformidade o objeto pactuado, por força do Convênio 830.184/2007, celebrado com o Fundo Nacional de Desenvolvimento da Educação/Ministério da Educação, em razão de divergências de serviços, quantitativas, qualitativas ou técnicas, das quais foi apurado um débito de R$ 121.625,97.
Nexo de causalidade: A execução do objeto em desconformidade resulta em dano ao Erário.
Conduta do Sr. José Santana Neto: Realizar pagamentos da totalidade do objeto à empresa construtora, quando houve execução em desconformidade, sendo apurado divergências de serviços, quantitativas, qualitativas ou técnicas, com débito de R$ 121.625,97.
Nexo de causalidade: A execução do objeto em desconformidade resulta em dano ao Erário.
Culpabilidade do Sr. José Santana Neto: A conduta do responsável é reprovável, posto que há elementos indicativos da consciência da ilicitude praticada, considerando que, como prefeito do município, tinha ciência da obrigação de pagar somente pelas obras efetivamente realizadas, sendo-lhe, pois, exigível conduta diversa, não estando albergado em nenhuma excludente de ilicitude.
Conduta do Sr. Dircimar Cortez da Rocha: Permitir a execução de diversos itens em desconformidade, considerando as divergências de serviços, quantitativas, qualitativas ou técnicas, apontadas no Parecer Técnico de Execução Física de Objeto Financiado (Conveniado/Pactuado) - Infraestrutura nº 75, SEI nº 1273547 à peça 26, das quais foi apurado um débito de R$ 121.625,97.
Nexo de causalidade: A execução do objeto em desconformidade resulta em dano ao Erário.
Culpabilidade do Sr. Dircimar Cortez da Rocha: A conduta do responsável é reprovável, posto que há elementos indicativos da consciência da ilicitude praticada, considerando que, como fiscal de obras, não apontou as inconformidades registradas, sendo-lhe, pois, exigível conduta diversa, não estando albergado em nenhuma excludente de ilicitude.
b) Irregularidade - Não comprovação da boa e regular aplicação dos recursos em razão da ausência de demonstração do nexo de causalidade entre os recursos federais transferidos e o objeto do convênio, eis que foi constatada movimentação dos recursos fora da conta específica mediante a transferência de parte dos recursos para outras contas de titularidade do município; ou saques na conta vinculada sem identificação do beneficiário.
Dispositivos violados: Dispositivos infringidos: art. 37, caput c/c o art. 70, parágrafo único, da Constituição da República Federativa do Brasil, art. 145 do Decreto 93.872/1986, art. 20 da Instrução Normativa 1/1997 da Secretaria do Tesouro Nacional.
Responsabilidade: José Santana Neto (CPF XXX.199.861-XX) .
Quantificação do débito:
	DATA
	VALOR

	   30/9/2016
	  R$ 98.298,58

Cofre credor: Fundo Nacional de Desenvolvimento da Educação - FNDE.
Conduta: Movimentar irregularmente recursos na conta específica (saques sem identificação do credor ou transferências e movimentação em outras contas) .
Nexo de causalidade: A movimentação irregular dos recursos na conta específica do convênio resulta em presunção de dano ao Erário pelo valor de R$ 98.298,58.
Culpabilidade: A conduta do responsável é reprovável, posto que há elementos indicativos da consciência da ilicitude praticada, considerando que, como prefeito do município, tinha ciência da obrigação de movimentar regularmente os recursos na conta específica do convênio, sendo-lhe, pois, exigível conduta diversa, não estando albergado em nenhuma excludente de ilicitude.
c) Irregularidade: Não aplicação de recursos no mercado financeiro no período descrito abaixo, gerando um prejuízo no valor principal de R$ 1.666,62.
	DATA INÍCIO
	DATA FIM 
	VALOR NÃO APLICADO 
	TIPO DE APLICAÇÃO
	RENDIMENTO

	22/7/2011
	11/9/2011
	265.978,22
	POUPANÇA
	1.666,62

Dispositivos infringidos: art. 37, caput, da Constituição da República Federativa do Brasil, art. 20, caput e § 1º da IN STN 1/1997.
Responsabilidade: José Santana Neto (CPF XXX.199.861-XX) .
Quantificação do débito:
	DATA
	VALOR

	11/9/2011
	1.666,62

Cofre credor: Fundo Nacional de Desenvolvimento da Educação - FNDE.
Conduta: Deixar de aplicar recursos no mercado financeiro, pelo valor de R$ 265.978,22 entre 22/7/2011 e 11/9/2011.
Nexo de causalidade: A ausência de aplicação dos recursos no mercado financeiro, pelos valores de R$ 265.978,22 entre 22/7/2011 e 11/9/2011 gerou um prejuízo ao Erário no valor de R$ 1.666,62
Culpabilidade: A conduta do responsável é reprovável, posto que há elementos indicativos da consciência da ilicitude praticada, considerando que, como prefeito do município, tinha ciência da obrigação de aplicar os recursos no mercado financeiro, sendo-lhe, pois, exigível conduta diversa, não estando albergado em nenhuma excludente de ilicitude.
34.	Após concordância do Diretor e Secretário (peças 47 e 48) , foram promovidas as citações, conforme peças 57-62, verificando-se, ainda, diligências efetuadas (peças 63-74) , considerando a notícia de falecimento do Sr. Dircimar Cortez da Rocha em 30/1/2020.
35.	Identificou-se, no caso, a Sra. Larissa Coelho Rocha como representante do espólio, sendo ela notificada às peças 80-85. Consta à peça 89 alegações de defesa apresentadas pela parte, as quais serão analisadas a seguir.
36.	Quanto aos Sr. José Santana Neto, ex-Prefeito Municipal de Colinas do Tocantins/TO e a empresa O Lima de Souza Construtora - Eireli, não se verificou o seu comparecimento aos autos, operando-se a revelia, nos termos do art. 12, parágrafo 3º da Lei 8.443/92, devendo prosseguir o processo de Tomada de Contas Especial.
EXAME TÉCNICO
Alegações de defesa apresentadas por Larissa Coelho Rocha, representante legal do espólio de Dircimar Cortez da Rocha (breve síntese) .
Da Prescrição Quinquenal. 
37.	De início, alega-se que o STF tem decidido pela aplicação da Lei n. 9.873/1999 (prescrição quinquenal - Tema n. 899 - repercussão geral - Recurso Extraordinário 636.886) ao TCU, assentando que (...) 'é prescritível a pretensão de ressarcimento ao erário fundada em decisão de Tribunal de Contas'. Expõe-se que a Suprema Corte decidiu pela aplicação do prazo quinquenal previsto na Lei de Execuções Fiscais (Lei 6.830/1980) , refutando o decênio previsto no Código Civil, estando prescritas as supostas irregularidades em 5/12/2014, 21/1/2015 e 3/6/2015. Argumenta-se que a responsabilidade somente veio a ser cogitada em 22/5/2022, quase 7 (sete) anos depois, com a citação do espólio (peça 80) , devendo ser afastada.
Da Prescrição Intercorrente.
38.	Cita-se, nos termos do art. 1º, § 1º, da Lei n. 9.873/1999, a prescrição intercorrente, quando o processo ficar paralisado por mais de 3 (três) anos, aguardando 'julgamento ou despacho', não se aplicando o prazo geral de cinco anos ou o prazo especial da lei penal (§ 2º) . Menciona-se que o exame da prescrição intercorrente pode restar prejudicado no TCU, eis que a ação de ressarcimento era considerada imprescritível, e as peças não contemplam informações pormenorizadas quanto ao andamento do processo. Expõe-se que, apesar de o processo ter sido instaurado em 2016, somente foram ordenadas as citações no final de 2021, não havendo causas de interrupção nesse interregno, ocorrendo a prescrição intercorrente.
Da impossibilidade de exercer plenamente o contraditório e a ampla defesa.
39.	A filha do acusado alega que o de cujus faleceu em 30/1/2020, não sendo possível aferir seu papel na execução. Os únicos documentos relacionados são uma nota fiscal e o 14º boletim de medição, com carimbos em seu nome, não havendo nenhum ato oficial de nomeação e não constando os outros 13 (treze) boletins. Questiona-se a inexistência de Anotação de Responsabilidade Técnica - ART ou Acervo Técnico assinado, sendo a obra executada em 2012, sendo os documentos assinados em 2015.
Da não comprovação da responsabilidade.
40.	Menciona-se o art. 5º da IN TCU nº 71/2012, que exige como pressuposto na TCE a existência de elementos fáticos e jurídicos que indiquem a omissão no dever de prestar contas e/ou o dano ao erário, sendo necessário demonstrar que o Sr. Dircimar acompanhou as obras do início ao fim, avalizando os pagamentos à contratada. Invoca-se a jurisprudência no TCU, argumentando que a mera aposição de assinatura em instrumento contratual não agrega responsabilidade (Acórdão 7304/2013-TCU-Primeira Câmara, Acórdão 10397/2021-TCU-Segunda Câmara e Acórdão 991/2022-TCU-Primeira Câmara) .
41.	Frisa-se que quem comandou e avalizou a obra foi o encarregado da empresa executora, não constando o nome do responsável em documentos e comunicações. Cita a representante legal que não teve acesso a quaisquer documentos, não obstante a execução do contrato deva ser acompanhada e fiscalizada por representante da administração, permitida a contratação de terceiros (art. 67 da Lei 8.666/1993) . Deste modo, conclui a responsável que os fatos apurados estão em desacordo com os elementos previstos no art. 4º da IN TCU 56/2007, prejudicando a defesa.
42.	Entende-se que a responsabilidade no TCU é de natureza subjetiva, devendo ser comprovada a culpa, com estabelecimento de nexo causal entre o dano e a conduta, não existindo prova que o responsável foi gestor do contrato ou fiscal em 2012. Segundo argumentado, o Ofício nº 113/2013 (peça 1, pág. 56) comprova que o Prefeito solicitou realinhamento de preços, e apresentou nova planilha orçamentária, não havendo justificativa do fiscal ou manifestação. No Ofício nº 304/2014 à peça 1, pag. 76, o Prefeito e o proprietário da empresa solicitaram alteração do projeto para a contratação de uma caixa d'agua metálica ao invés da caixa de concreto.
43.	O próprio projeto arquitetônico não foi realizado pelo Sr. Dircimar, que tampouco participou da elaboração dos orçamentos, segundo a representante do espólio. Verifica-se que a solicitação de alteração foi aprovada (peça 1, pág. 117) , sendo indicado na última vistoria em 2/3/2015 que a obra estava 98% concluída, sendo que eventuais custos a mais deveriam ser complementados com recursos próprios. Registra-se que o responsável não possui formação em engenharia, e que somente em 1/6/2015 atestou a execução da caixa d'água metálica (conforme fotos nos autos) , contemplando a medição anterior (nº 13) todos os itens concluídos (peça 44, pág. 5) .
44.	Observa-se que responsabilidade deve ser limitada àquilo que o responsável atestou, ou seja, à execução da caixa de água metálica no valor de R$ 53.061,00, não havendo ressalva nos autos ou necessidade de devolução do valor. Requer-se seja afastada a responsabilidade, não havendo nexo de causalidade na conduta.
Das diferenças de valores apresentados.
45.	Observa a defesa que foi imputado débito de R$ 121.625,97, proveniente de divergências de serviços, quantitativas, qualitativas ou técnicas, no entanto, determinados itens apontados como totalmente não executados possuem informação divergente no laudo à peça 38, e não correspondência com o Boletim de Medição de Obras (peça 44) .
46.	No tocante à execução de calhas de concreto, item 04.01.730, aponta-se como 100% não executada, sendo exigida a devolução integral de R$ 31.015,60, no entanto, o laudo não afirma que a calha não foi integralmente realizada, e, sim, que 'na varanda atrás da rouparia, a calha não foi executada'. Ou seja, não é razoável exigir a devolução integral, requerendo-se seja exigido no máximo 30% do valor. A diferença resulta em exigência a mais de R$ 21.710,92.
47.	No registro 'Instalações de rede estruturada, não foram executadas. - Total do item 06.09.000 - Valor: R$ 13.299,09', observa-se que existe erro material, isto porque no Boletim de Medições o valor total indicado para o item é de R$ 9.609,74, havendo uma diferença de R$ 3.689,35. Deste modo, as diferenças que somam R$ 25.400,27, devem ser descontadas do valor exigido de R$ 121.625,97.
Análise
48.	De fato, consta que o Supremo Tribunal Federal - STF, no Recurso Extraordinário - RE 636.886, fixou a tese, com repercussão geral reconhecida, de que 'é prescritível a pretensão de ressarcimento ao erário fundada em decisão de Tribunal de Contas' (Tema 899) . Em que pese o questionamento acerca da abrangência da tese ali firmada, no sentido de que se circunscreveria apenas ao processo de execução da condenação imposta pelo TCU (ou seja, inaplicável à pretensão de ressarcimento exercida no processo 'conhecimento' da TCE) , verifica-se que o STF, por meio de decisões prolatadas pelas suas duas turmas, tem decidido de forma reiterada que se aplica o prazo prescricional de 5 anos previsto na Lei 9.873/1999 às pretensões sancionatória e ressarcitória a cargo do Tribunal de Contas da União.
49.	Seja por aplicação direta ou por analogia, a orientação sufragada é no sentido de que o prazo de 5 anos é compatível com a tese de que a ação e a execução prescrevem no mesmo prazo (Súmula 150 do STF) , bem como com o fato de que a Lei 9.873/1999 - que regulamenta o exercício de ação punitiva pela Administração Pública Federal, direta e indireta - regeria integralmente a prescrição no âmbito do TCU.
50.	Quanto a este último aspecto, o Ministro Luís Roberto Barroso, no voto exarado no julgamento do MS 32.201, embora tenha advertido que a atuação do TCU, em sua acepção clássica, não se qualifica como exercício do poder de polícia, ressaltou que a Lei 9.873/1999 assumiria vocação regulatória geral da prescrição do exercício da competência sancionadora da Administração Pública, sendo sua disciplina aplicável a qualquer ação punitiva da Administração Pública Federal, exceto àquelas esferas em que exista regulamentação específica.
51.	Ademais, em virtude da autonomia científica do Direito Administrativo, não haveria razão plausível para suprimir a omissão da Lei Orgânica do Tribunal de Contas da União, no tocante ao estabelecimento de um prazo prescricional próprio, valendo-se das normas de direito civil, e não das de direito administrativo. Essa orientação também foi seguida nas seguintes decisões monocráticas: MS 36.127-MC/DF e MS 35.940-MC/DF, Rel. Min. Luiz Fux; MS 35.294, MS 35.539/DF e MS 35.971-TP/DF, Rel. Min. Marco Aurélio; MS 34.256 MC/DF, MS 36.054-MC e MS 36.067-MC/DF, Rel. Min. Ricardo Lewandowski.
52.	Como se verifica, o Supremo Tribunal Federal tem se pronunciado no sentido de reconhecer não só a aplicação da prescrição quinquenal com fulcro na interpretação da Lei 9.873/1999, mas também a incidência dos marcos interruptivos do prazo prescricional consignados na referida lei, tantas vezes quanto presentes os suportes fáticos (MS 32201, Relator: Min. Roberto Barroso) , entendimento que também foi adotado nas seguintes decisões monocráticas: MS 36.054, MS 34.256-MC, MS 35.512 e MS 36.067-MC, todos de relatoria do Min. Ricardo Lewandowski; MS 35.294, MS 35.539 e MS 35.971-TP, todos de relatoria do Min. Marco Aurélio; MS 32.201, Rel. Min. Roberto Barroso, e MS 36.127-MC e MS 35.940-MC, Min. Luiz Fux.
53.	Em relação ao termo inicial da contagem do prazo prescricional, o 'caput' do art. 1º da Lei 9.873/1999 oferece solução que não destoa do modelo adotado pelo TCU no incidente de uniformização de jurisprudência, em que se examinou a prescrição da pretensão punitiva, nos termos do Acórdão 1441/2016-TCU-Plenário (Rel. Min. Benjamin Zymler) , com a adição da particularidade de explicitar o caso de infrações permanentes ou continuadas:
a) Regra geral: 'data da prática do ato'  (o que equivale a 'ocorrência da irregularidade sancionada') ;
b) Regra especial: 'no caso de infração permanente ou continuada, do dia em que tiver cessado'.
54.	A Lei 9.873/1999, no art. 2º, estabelece as causas interruptivas da prescrição punitiva, consoante abaixo transcrito, já na redação conferida pela Lei 11.941/2009:
Art. 2º Interrompe-se a prescrição da ação punitiva:
I - pela notificação ou citação do indiciado ou acusado, inclusive por meio de edital; 
II - por qualquer ato inequívoco, que importe apuração do fato; 
III - pela decisão condenatória recorrível. 
IV - por qualquer ato inequívoco que importe em manifestação expressa de tentativa de solução conciliatória no âmbito interno da administração pública federal. 
55.	O quadro a seguir indica alguns eventos processuais, ocorridos no curso de uma TCE (fase interna e externa) - instaurada em razão de irregularidades na aplicação de recursos da União transferidos a entes subnacionais - que poderiam ser enquadrados nas causas de interrupção da prescrição acima apontadas, sem prejuízo, é claro, de outras ocorrências fáticas elegíveis como marco interruptivo, a depender da forma de proceder de cada entidade ou órgão tomador de contas.
	I - pela notificação ou citação do indiciado ou acusado, inclusive por meio de edital; 
	 (i) notificação no âmbito do procedimento administrativo de ressarcimento previamente à instauração da TCE; 
 (ii) notificação efetuada pelo órgão tomador de contas acerca da instauração da TCE; 
 (iii) citação efetuada pelo TCU. 
*Data da ciência da notificação ou citação pelos responsáveis ou de publicação do edital no DOU. 

	II - por qualquer ato inequívoco, que importe apuração do fato; 
* procedimento que evidencie a apuração dos fatos irregulares, com o objetivo quantificar o dano e identificar possíveis responsáveis. 
	 (i) relatório de sindicância ou PAD; 
 (ii) relatório de apuração de irregularidades referente ao processo administrativo prévio à instauração da TCE; 
 (iii) relatórios de fiscalização, pareceres, despachos, informações e memorandos relacionados à apuração dos fatos irregulares; 
 (iv) relatório do tomador de contas; 
 (v) relatório do controle interno;  
 (vi) termo de instauração ou designação de instauração da TCE; 
 (vii) autuação da TCE no TCU; entre outras causas. 
*Há quem inclua nesse grupo diligências que comprovam providências do responsável sobre as irregularidades investigadas. 

	III - pela decisão condenatória recorrível. 
	 (i) Verifica-se apenas no âmbito do TCU com a data da prolação do acórdão condenatório recorrível. 

	IV - por qualquer ato inequívoco que importe em manifestação expressa de tentativa de solução conciliatória no âmbito interno da administração pública federal. 
 
	 (i) pedido de parcelamento; 
 (ii) pagamento parcial do débito; 
 (iii) qualquer manifestação do responsável que demonstre claramente a sua intenção de recolher o débito. 

56.	Bem se vê, portanto, que haveria uma multiplicidade de causas de interrupção da prescrição, conforme se depreende do art. 2º da Lei 9.873/1999. Tal exegese encontra respaldo em precedentes do STF, a exemplo do que se decidiu no julgamento do MS 36067 (Rel. Min. Ricardo Lewandowski) , com destaque para trecho do voto em que o Relator reconhece cinco causas de interrupção da prescrição, in verbis:
 (...) Assim, faz-se necessário levar em consideração que, apesar de os fatos objeto da apuração conduzida pela Corte de Contas remontarem aos anos de 1999 e 2000, período no qual o impetrante era Secretário de Saúde municipal, o Tribunal de Contas da União deu prosseguimento à tomada de contas especial por ter constatado a ocorrência de 5 causas interruptivas da prescrição, a saber: a) relatório de auditoria em conjunto realizada pelo Denasus e pela Secretaria Federal de Controle, lavrado em 06/07/2001, sendo este, certamente, um ato inequívoco que importou a apuração do fato (art. 2º, II, da Lei n. 9.873/1999) ; b) instauração de Tomada de Contas Especial pelo FNS, ocorrida em 05/10/2005, sendo este também, certamente, um ato inequívoco que importou a apuração do fato  (art. 2º, II, da Lei n. 9.873/1999) ; c) a autuação da presente Tomada de Contas Especial no âmbito do Tribunal de Contas da União, ocorrida em 12/08/2008, sendo este também, certamente, um ato inequívoco que importou a apuração do fato  (art. 2º, II, da Lei n. 9.873/1999) ; d) o ato que ordenou a citação do responsável, ora impetrante, ocorrida em 12/07/2010 (art. 2º, I, da Lei n. 9.873/1999) ; e e) o exercício do poder punitivo ocorrido em 20/06/2012, data da prolação do Acórdão 1563/2012-TCU-Plenário (art. 2º, III, da Lei n. 9.873/1999) . 
57.	No caso concreto, tendo como parâmetro a tese firmada pelo STF, no RE 636.886, no sentido de que ambas as pretensões do TCU (sancionatória e ressarcitória) sujeitam-se ao prazo prescricional de 5 anos previsto na Lei 9.873/1999, considerando, ainda, o sistema prescricional descrito na citada lei, inclusive as causas de suspensão e de interrupção da prescrição, tem-se os seguintes eventos processuais:
a)	Termo inicial da contagem do prazo (data da ocorrência da irregularidade) : em 3/6/2015 - data do pagamento da última nota fiscal emitida pela instalação do reservatório metálico (peça 44, p. 1-3) ;
b)	Termo de Instauração de TCE n° 86 de 15/12/2016 (peça 1, p. 2) ;
c)	Relatório de TCE n. 1/2017 de 4/1/2017 (peça 1, p. 193-196) - concluiu o tomador de contas por irregularidades com prejuízo ao erário, imputando responsabilidade ao Sr. José Santana Neto, ex-Prefeito Municipal de Colinas do Tocantins - TO (gestões 2009-2012 e 2013-2016) ;
d)	Relatório de Auditoria n. 378/2017 de 26/4/2017 da Controladoria-Geral da União (peça 1, p.202-204) ;
e)	Nota Técnica FNDE nº 21/2019 de 3/10/2019 (peça 26) ;
f)	Parecer Técnico de Execução Física do Objeto Financiado nº 75 MEC, SEI nº 1273547, de 25/2/2019, apurando Divergências de Serviços, Quantitativas, Qualitativas ou Técnicas: R$ 121.625,97 (peça 26) ;
g)	Instrução técnica de citação da SECEX/TCE de 14/10/2020 (peça 27) e despacho do Diretor de 4/11/2020, aventando a possibilidade de incluir como responsável solidário o Sr. Dircimar Cortez da Rocha;
h)	Instrução técnica de citação da SECEX/TCE de 26/10/2021 (peça 46) , que incluiu como responsável o Sr. Dircimar Cortez da Rocha, com ordenação da citação à peça 48.
58.	Analisando-se a data da prática do último ato irregular, em 3/6/2015, bem como a execução do termo de compromisso, com eventos processuais que se sucederam, notificações na fase interna e citações do TCU, os quais teriam o condão de interromper o curso do prazo prescricional, de acordo com o art. 2º da Lei 9.873/1999, observa-se que não teria transcorrido o prazo de 5 (cinco) anos, nem o interregno de 3 (três) anos entre cada evento processual interruptivo. Dessa forma, ainda que se leve em conta o entendimento sufragado pelo STF, no julgamento do RE 636.886, não teria ocorrido a prescrição da pretensão sancionatória e ressarcitória a cargo do TCU.
59.	Além disso, o caso tratado no RE 636.886 (tema 899 da repercussão geral) diz respeito à fase de execução judicial de deliberação do Tribunal de Contas, tanto assim que, para deslindá-lo, foi necessária a aplicação da Lei 6.830/1980 (Lei de Execuções Fiscais) , diploma legal evidentemente inaplicável à fase que antecede a formação do título executivo extrajudicial do TCU, caracterizada pela atuação do órgão de controle externo até a prolação do acórdão.
60.	Veja-se que foram opostos embargos declaratórios contra a referida decisão do STF, os quais foram rejeitados pela maioria da Suprema Corte (Plenário, Sessão Virtual de 13.8.2021 a 20.8.2021) , confirmando, portanto, a abrangência da deliberação prolatada na fixação do tema 899, razão por que se deve adotar a orientação prevalente no TCU, no sentido de que a matéria ali tratada alcançaria tão somente a fase judicial de cobrança do título extrajudicial, não atingindo os processos de controle externo, mantendo-se, desse modo, a interpretação adotada pela Suprema Corte, em 2008, no Mandado de Segurança - MS 26.210, oportunidade em que foi definida a tese da imprescritibilidade das ações de ressarcimento ao erário:
61.	Neste sentido:
A suspensão pelo STF das demandas nas quais esteja em questão a prescritibilidade da pretensão de ressarcimento ao erário com base em decisão de tribunal de contas (RE 636.886/STF) alcança tão somente a fase judicial de cobrança do título extrajudicial, não atingindo os processos de controle externo em trâmite. Até julgamento definitivo em contrário pelo STF, permanece o entendimento do TCU acerca da imprescritibilidade das pretensões de ressarcimento decorrentes de tomadas de contas especiais. (Acórdão 1267/2019-TCU-Plenário, Relator: Min. AROLDO CEDRAZ) .
A suspensão pelo STF das demandas nas quais esteja em questão a prescritibilidade¿da pretensão de ressarcimento ao erário com base em decisão de tribunal de contas (RE 636.886/STF) alcança tão somente a fase judicial de cobrança do título extrajudicial, não atingindo os processos de controle externo em trâmite. Até julgamento definitivo em contrário pelo STF, permanecem imprescritíveis as pretensões de ressarcimento decorrentes de tomadas de contas especiais. (Acórdão 7930/2018-TCU-Segunda Câmara, Relatora: Min. ANA ARRAES) .
62.	Por outro lado, especificamente quanto à prescrição da pretensão punitiva, verifica-se que o Acórdão 1441/2016-TCU-Plenário, Relator Ministro Benjamin Zymler, que uniformizou a jurisprudência sobre essa questão, subordinou tal prescrição ao prazo geral indicado no art. 205, do Código Civil, que é de dez anos, contado da data de ocorrência da irregularidade sancionada, nos termos do art. 189, do Código Civil, sendo este prazo interrompido pelo ato que ordenar a citação, a audiência ou a oitiva do responsável.
63.	Portanto, diferente do entendimento esposado pela representante do responsável, não se configurou a prescrição, nem tanto em relação à competência sancionatória deste Tribunal, nem quanto em relação ao ressarcimento dos danos ao erário, considerando os eventos interruptivos, que restabelecem o prazo prescricional, devendo ser rejeitados os argumentos.
64.	Quanto à alegada impossibilidade de exercer plenamente o contraditório e a ampla defesa, e à ausência de responsabilidade do Sr. Dircimar, não assiste razão à representante, eis que documentos colhidos no SIMEC (peças 91-93) comprovam que o fiscal de obras atuou desde 2011, assinando diversas medições de obra, constando, inclusive, Anotação de Responsabilidade Técnica - ART datada de 2/12/2021, e outros documentos que atestam seu trabalho de fiscal, que resultou em pagamentos à contratada, não se operando desacordo com o previsto no art. 4º da IN TCU 56/2007 nesta TCE.
65.	Mesmo que o Prefeito tenha solicitado o realinhamento de preços, a determinado momento, e apresentado nova planilha orçamentária, houve ateste do fiscal de obras nas planilhas de medição desde o início, com a 1ª medição até a 14ª medição, reportando o SIMEC, todavia, diversas falhas de construção e execução em vistorias, conforme detalhado à peça 38, no ano de 2016, constatando-se itens não executados, incompletos ou alterados. O FNDE, no caso, também reportou em seu Parecer Técnico do Objeto Financiado à peça 26 as ocorrências, verificando-se no boletim de medição n. 14, assinado pelo Sr. Dircimar em 2015 (peça 44) , que o fiscal atesta uma execução de 100% em praticamente todos os itens, o que não corresponde à realidade.
66.	Quanto às diferenças de valores nas divergências de serviços, quantitativas, qualitativas ou técnicas apuradas pelo FNDE, registrando-se itens apontados como não executados (04.01.730 e 06.09.000) , que possuem informação divergente do laudo do SIMEC à peça 38, não havendo correspondência com o Boletim de Medição assinado pelo fiscal de obras (peça 44) , não há como aceitar as alegações.
67.	O Parecer Técnico de Execução Física do Objeto Financiado nº 75 de 25/2/2019, se refere à calha de concreto com grelhas não executada na peça 26, p.22, subitem Pavimentação, no valor de R$ 31.015,60, enquanto o laudo à peça 38 se refere à calha atrás da rouparia, do subitem Cobertura, que é calha metálica e, portanto, item diferente. No item instalação de rede estruturada do boletim de medição n. 14 (peça 44) , existem itens não executados, além do citado pela defesa, cujo valor é de R$ 9.609,74, como os itens 06.09.010 e 06.09.012, com valores de R$ 2.766,85 e R$ 922,50, totalizando R$ 13.299,09 que foi o valor impugnado pelo FNDE em seu Parecer, não havendo erro material, não devendo ser acolhidos os argumentos.
Da revelia da empresa O Lima de Souza Construtora - Eireli e do Sr. José Santana Neto.
68.	De início, cumpre tecer breves considerações sobre a forma como são realizadas as comunicações processuais no TCU. A esse respeito, destacam-se o art. 179, do Regimento Interno do TCU (Resolução 155, de 4/12/2002) e o art. 4º, inciso III, § 1º, da Resolução TCU 170, de 30 de junho de 2004, in verbis:
Art. 179. A citação, a audiência ou a notificação, bem como a comunicação de diligência, farse-ão:
I - mediante ciência da parte, efetivada por servidor designado, por meio eletrônico, fac-símile, telegrama ou qualquer outra forma, desde que fique confirmada inequivocamente a entrega da comunicação ao destinatário;
II - mediante carta registrada, com aviso de recebimento que comprove a entrega no endereço do destinatário;
III - por edital publicado no Diário Oficial da União, quando o seu destinatário não for localizado
 (...) 
Art. 3º As comunicações serão dirigidas ao responsável, ou ao interessado, ou ao dirigente de órgão ou entidade, ou ao representante legal ou ao procurador constituído nos autos, com poderes expressos no mandato para esse fim, por meio de:
I - correio eletrônico, fac-símile ou telegrama;
II - servidor designado;
III - carta registrada, com aviso de recebimento;
IV - edital publicado no Diário Oficial da União, quando o seu destinatário não for localizado, nas hipóteses em que seja necessário o exercício de defesa.
Art. 4º. Consideram-se entregues as comunicações:
I - efetivadas conforme disposto nos incisos I e II do artigo anterior, mediante confirmação da ciência do destinatário;
II - realizadas na forma prevista no inciso III do artigo anterior, com o retorno do aviso de recebimento, entregue comprovadamente no endereço do destinatário;
III - na data de publicação do edital no Diário Oficial da União, quando realizadas na forma prevista no inciso IV do artigo anterior.
§ 1º O endereço do destinatário deverá ser previamente confirmado mediante consulta aos sistemas disponíveis ao Tribunal ou a outros meios de informação, a qual deverá ser juntada ao respectivo processo.
 (...) 
69.	Bem se vê, portanto, que a validade da citação via postal não depende de que o aviso de recebimento seja assinado pelo próprio destinatário da comunicação, o que dispensa, no caso em tela, a entrega do AR em 'mãos próprias'. A exigência da norma é no sentido de o Tribunal verificar se a correspondência foi entregue no endereço correto, residindo aqui a necessidade de certeza inequívoca.
70.	Não é outra a orientação da jurisprudência do TCU, conforme se verifica dos julgados a seguir transcritos:
São válidas as comunicações processuais entregues, mediante carta registrada, no endereço correto do responsável, não havendo necessidade de que o recebimento seja feito por ele próprio (Acórdão 3648/2013-TCU-Segunda Câmara, Relator José Jorge) ;
É prescindível a entrega pessoal das comunicações pelo TCU, razão pela qual não há necessidade de que o aviso de recebimento seja assinado pelo próprio destinatário. Entregandose a correspondência no endereço correto do destinatário, presume-se o recebimento da citação. (Acórdão 1019/2008-TCU-Plenário, Relator Benjamin Zymler) ;
As comunicações do TCU, inclusive as citações, deverão ser realizadas mediante Aviso de Recebimento - AR, via Empresa Brasileira de Correios e Telégrafos, bastando para sua validade que se demonstre que a correspondência foi entregue no endereço correto. (Acórdão 1526/2007-TCU-Plenário, Relator Aroldo Cedraz) .
71.	A validade do critério de comunicação processual do TCU foi referendada pelo Supremo Tribunal Federal, nos termos do julgamento do MS-AgR 25.816/DF, por meio do qual se afirmou a desnecessidade da ciência pessoal do interessado, entendendo-se suficiente a comprovação da entrega do 'AR' no endereço do destinatário:
Ementa: agravo regimental. Mandado de segurança. Desnecessidade de intimação pessoal das decisões do tribunal de contas da união. art. 179 do regimento interno do TCU. Intimação do ato impugnado por carta registrada, iniciado o prazo do art. 18 da lei nº 1.533/51 da data constante do aviso de recebimento. Decadência reconhecida. Agravo improvido.
O envio de carta registrada com aviso de recebimento está expressamente enumerado entre os meios de comunicação de que dispõe o Tribunal de Contas da União para proceder às suas intimações.
O inciso II do art. 179 do Regimento Interno do TCU é claro ao exigir apenas a comprovação da entrega no endereço do destinatário, bastando o aviso de recebimento simples.
72.	No caso vertente, a citação dos responsáveis, empresa O Lima de Souza Construtora - Eireli e José Santana Neto, se deu em endereços provenientes de pesquisa de endereço realizada na base de dados da Receita Federal e sistemas corporativos custodiados pelo TCU (TSE e Renach) . Em que pese as notificações levadas a efeito, consoante Despacho da SEPROC à peça 90, não se observou a manifestação dos responsáveis, caracterizando a revelia.
73.	Nos processos do TCU, a revelia não leva à presunção de que seriam verdadeiras todas as imputações levantadas contra os responsáveis, diferentemente do que ocorre no processo civil, em que a revelia do réu opera a presunção da verdade dos fatos narrados pelo autor (Acórdão 1009/2018-TCU-Plenário, Relator Bruno Dantas; 2369/2013-TCU-Plenário, Relator Benjamin Zymler e 2449/2013-TCU-Plenário, Relator Benjamin Zymler) . Dessa forma, a avaliação da responsabilidade do agente não pode prescindir de prova existente no processo ou para ele carreada.
74.	Ao não apresentar defesa, os responsáveis deixaram de produzir prova da regular aplicação dos recursos sob sua responsabilidade, em afronta às normas que impõem aos gestores públicos a obrigação legal de, sempre que demandados pelos órgãos de controle, apresentar os documentos que demonstrem a correta utilização das verbas públicas, a exemplo do contido no art. 93 do Decreto-Lei 200/1967: 'Quem quer que utilize dinheiros públicos terá de justificar seu bom e regular emprego na conformidade das leis, regulamentos e normas emanadas das autoridades administrativas competentes.'
75.	Mesmo que as alegações de defesa ou razões de justificativa não tenham sido apresentadas, considerando o princípio da verdade real que rege esta Corte, procurou-se buscar, nesta TCE, se havia algum argumento que pudesse ser aproveitado a favor do responsável. Entretanto, não se verificou nos autos manifestação dos responsáveis na fase interna, devendo prosseguir a TCE.
76.	Em se tratando de processo em que as partes interessadas não se manifestaram acerca das irregularidades imputadas, não há elementos para que se possa efetivamente aferir e reconhecer a ocorrência de boa-fé nas condutas, podendo este Tribunal, desde logo, proferir o julgamento de mérito pela irregularidade das contas, conforme os termos dos §§ 2º e 6º do art. 202 do Regimento Interno do TCU. (Acórdão 2064/2011-TCU-Primeira Câmara (Relator Ubiratan Aguiar) , 6.182/2011-TCU-1ª Câmara (Relator Weber de Oliveira) , 4.072/2010-TCU-1ª Câmara (Relator Valmir Campelo) , 1.189/2009-TCU-1ª Câmara (Relator Marcos Bemquerer) , 731/2008-TCU-Plenário (Relator Aroldo Cedraz) .
77.	Dessa forma, os responsáveis empresa O Lima de Souza Construtora - Eireli e José Santana Neto devem ser considerados revéis, nos termos do art. 12, § 3º, da Lei 8.443/1992, devendo as contas serem julgadas irregulares, com exigência dos valores devidos, e aplicação da multa prevista no art. 57 da Lei 8.443/1992.
Prescrição da Pretensão Punitiva
78.	Vale ressaltar que a pretensão punitiva do TCU, conforme Acórdão 1441/2016-TCU-Plenário, Relator Benjamin Zymler, que uniformizou a jurisprudência acerca dessa questão, subordina-se ao prazo geral de prescrição indicado no art. 205 do Código Civil, que é de dez anos, contado da data de ocorrência da irregularidade sancionada, nos termos do art. 189 do Código Civil, sendo este prazo interrompido pelo ato que ordenar a citação, a audiência ou a oitiva dos responsáveis.
79.	No caso em exame, não ocorreu a prescrição, uma vez que a irregularidade sancionada ocorreu em 3/6/2015, e o ato de ordenação da citação se operou em 27/10/2021 (peça 48) .
CONCLUSÃO
80.	Em face da análise promovida na seção 'Exame Técnico', verifica-se que os responsáveis O Lima de Souza Construtora - Eireli e José Santana Neto, quando instados a se manifestarem, diante das irregularidades, optaram pelo silêncio, não apresentando defesa, configurando a revelia, nos termos do § 3º, do art. 12, da Lei 8.443/1992.
81.	No caso do Sr. Dircimar Cortez da Rocha, constatou-se o seu falecimento em 30/1/2020, identificando-se, no caso, a Sra. Larissa Coelho Rocha como representante do espólio, sendo notificada às peças 80-85. Consta à peça 89 alegações de defesa apresentadas, as quais foram analisadas na Seção Exame Técnico, rejeitando-se os argumentos.
82.	Inexistem nos autos elementos que demonstrem excludentes de culpabilidade dos responsáveis.
83.	Verificou-se, também, que não houve a prescrição da pretensão punitiva, conforme análise já realizada.
84.	Tendo em vista que não constam dos autos elementos que permitam reconhecer a boa-fé, sugere-se que as contas dos responsáveis sejam julgadas irregulares, nos termos do art. 16, III, 'a' da Lei 8.443/92, com a aplicação da multa prevista no art. 57 da mesma Lei.
PROPOSTA DE ENCAMINHAMENTO
85.	Diante do exposto, submetemos os autos à consideração superior, propondo ao Tribunal:
a) considerar revéis os responsáveis José Santana Neto (CPF XXX.199.861-XX) , e O Lima de Souza Construtora - Eireli (CNPJ 02.789.436/0001-37) , para todos os efeitos, dando-se prosseguimento ao processo, com fulcro no art. 12, § 3º, da Lei 8.443/1992;
b) julgar irregulares, nos termos dos arts. 1º, inciso I, 16, inciso III, alínea 'c', da Lei 8.443/1992, c/c os arts. 19 e 23, inciso III, da mesma Lei, as contas dos responsáveis José Santana Neto (CPF XXX.199.861-XX) , O Lima de Souza Construtora - Eireli (CNPJ 02.789.436/0001-37) , e Larissa Coelho Rocha (CPF XXX.359.091-XX) , representante do espólio de Dircimar Cortez da Rocha (falecido) , condenando-os ao pagamento das importâncias a seguir especificadas, atualizadas monetariamente e acrescidas dos juros de mora, calculadas a partir das datas discriminadas até a data da efetiva quitação do débito, fixando-lhes o prazo de quinze dias, para que comprovem, perante o Tribunal, o recolhimento das referidas quantias aos cofres do Fundo Nacional de Desenvolvimento da Educação, nos termos do art. 23, inciso III, alínea 'a', da citada lei, c/c o art. 214, inciso III, alínea 'a', do Regimento Interno do TCU;  
Débito de responsabilidade solidária do Sr. José Santana Neto, ex-Prefeito Municipal (CPF XXX.199.861-XX) , empresa O Lima de Souza Construtora - Eireli (CNPJ 02.789.436/0001-37) e Sra. Larissa Coelho Rocha (CPF XXX.359.091-XX) , representante do espólio de Dircimar Cortez da Rocha:
	DATA
	VALOR

	3/6/2015
	53.061,00

	21/1/2015
	63.884,73

	5/12/2014
	4.680,24

Débito de responsabilidade individual do Sr. José Santana Neto, ex-Prefeito Municipal (CPF XXX.199.861-XX;
	DATA
	VALOR

	11/9/2011
	1.666,62

	30/9/2016
	98.298,58

c) aplicar individualmente aos responsáveis José Santana Neto (CPF XXX.199.861-XX) e O Lima de Souza Construtora - Eireli (CNPJ 02.789.436/0001-37) , a multa prevista no art. 57 da Lei 8.443/1992 c/c o art. 267 do Regimento Interno do TCU, fixando-lhe o prazo de quinze dias, a contar da notificação, para que comprovem, perante o Tribunal (art. 214, III, alínea 'a', do Regimento Interno do TCU) , o recolhimento da dívida aos cofres do Tesouro Nacional, atualizada monetariamente desde a data do acórdão que vier a ser proferido por este Tribunal até a data do efetivo recolhimento, se paga após o vencimento, na forma da legislação em vigor;
d) autorizar, desde logo, a cobrança judicial das dívidas, caso não atendidas as notificações, na forma do disposto no art. 28, inciso II, da Lei 8.443/1992;
e) autorizar também, desde logo, se requerido, com fundamento no art. 26, da Lei 8.443, de 1992, c/c o art. 217, §1º do Regimento Interno do TCU, o parcelamento da (s) dívida (s) em até 36 parcelas, incidindo, sobre cada parcela, corrigida monetariamente, os correspondentes acréscimos legais, fixando-lhe o prazo de quinze dias, a contar do recebimento da notificação, para comprovar, perante o Tribunal, o recolhimento da primeira parcela, e de trinta dias, a contar da parcela anterior, para comprovar os recolhimentos das demais parcelas, devendo incidir, sobre cada valor mensal, atualizado monetariamente, os juros de mora devidos, no caso do débito, na forma prevista na legislação em vigor, alertando os responsáveis de que a falta de comprovação do recolhimento de qualquer parcela importará o vencimento antecipado do saldo devedor, nos termos do § 2º do art. 217 do Regimento Interno deste Tribunal; 
f) enviar cópia do Acórdão a ser prolatado à Procuradoria da República no Estado do Tocantins, nos termos do § 3º do art. 16 da Lei 8.443/1992, c/c o § 7º do art. 209 do Regimento Interno do TCU, para adoção das medidas cabíveis;
g) enviar cópia do Acórdão que vier a ser proferido ao Fundo Nacional de Desenvolvimento da Educação e aos responsáveis, para ciência;
h) informar à Procuradoria da República no Estado do Tocantins, ao Fundo Nacional de Desenvolvimento da Educação e aos responsáveis que a presente deliberação, acompanhada do Relatório e do Voto que a fundamenta, está disponível para a consulta no endereço  www.tcu.gov.br/acordaos , além de esclarecer que, caso requerido, o TCU poderá fornecer sem custos as correspondentes cópias, de forma impressa; e
i) informar à Procuradoria da República no Estado do Tocantins que, nos termos do parágrafo único do art. 62 da Resolução TCU 259/2014, os procuradores e membros do Ministério Público credenciados nesta Corte podem acessar os presentes autos de forma eletrônica e automática, ressalvados apenas os casos de eventuais peças classificadas como sigilosas, as quais requerem solicitação formal."

2.	Por meio do parecer transcrito a seguir (peça 97) , o membro do Ministério Público junto a este Tribunal divergiu de parte dos encaminhamentos propostos pela unidade técnica:
"Examina-se tomada de contas especial (TCE) deflagrada pelo Fundo Nacional de Desenvolvimento da Educação (FNDE) originalmente em desfavor do Sr. José Santana Neto, ex-prefeito de Colinas do Tocantins/TO (gestões 2009-2012 e 2013-2016) , em decorrência de sua omissão no dever de prestar contas dos recursos repassados ao município mediante o Termo de Compromisso PAcórdão 2/2011-TCU-PlenárioROINFÂNCIA para construção de unidade de educação infantil denominada 'Creche Margaridinha' (peça 1, p. 44 e ss.) .
2.	Ingresso o procedimento no Tribunal, a SecexTCE (peça 28-29) considerou ausentes documentos essenciais à formação do convencimento (notas fiscais, medições etc.) e diligenciou ao FNDE (peça 31) , obtendo resposta às peças 33-41. 
3.	Os seguintes agentes foram citados por meio dos ofícios de peças 57-59 e 80, estes acompanhados da instrução preliminar de peça 46, que descreve as irregularidades a eles imputadas:
a)	Sr. José Santana Neto, na pessoa de seu procurador constituído (peça 21) , por:
a.1) 'realizar pagamentos da totalidade do objeto à empresa construtora, quando houve execução em desconformidade, sendo apurado divergências de serviços, quantitativas, qualitativas ou técnicas, com débito de R$ 121.625,97' (peça 46, p. 13) ; 
a.2) 'movimentar irregularmente recursos na conta específica (saques sem identificação do credor ou transferências e movimentação em outras contas) (...) pelo valor de R$ 98.298,58' (peça 46, p. 14) ; e 
a.3) 'Deixar de aplicar recursos no mercado financeiro (...) valor de R$ 265.978,22 entre 22/7/2011 e 11/9/2011' (peça 46, p. 14-15) ; 
b)	Espólio do Sr. Dircimar Cortez da Rocha, fiscal da obra, solidariamente com o ex-prefeito (item a.1 acima) , por 'permitir a execução de diversos itens em desconformidade, considerando as divergências de serviços, quantitativas, qualitativas ou técnicas, apontadas no Parecer Técnico de Execução Física de Objeto Financiado (Conveniado/Pactuado) - Infraestrutura nº 75, SEI nº 1273547 à peça 26, das quais foi apurado um débito de R$ 121.625,97' (peça 46, p. 13) ; e
c)	Empresa O Lima de Souza Construtora - Eireli, solidariamente com o ex-prefeito (item a.1 acima) , por 'executar em desconformidade o objeto pactuado, por força do Convênio 830.184/2007, celebrado com o Fundo Nacional de Desenvolvimento da Educação/Ministério da Educação, em razão de divergências de serviços, quantitativas, qualitativas ou técnicas, das quais foi apurado um débito de R$ 121.625,97' (peça 46, p. 13) .
4.	O ex-prefeito e a construtora contratada, embora citados (peças 60 e 62) , deixaram fluir in albis o prazo para resposta, tornando-se revéis. O espólio do fiscal da obra, no entanto, ofertou alegações defensivas à peça 89, nas quais argumenta, resumidamente:
a) 	teria havido prescrição quinquenal, uma vez que os pagamentos tidos como irregulares datam de 2015 e 'a participação do Sr. Dircimar Rocha como possível responsável solidário somente veio a ser cogitada em 26.10.2021' (peça 89, p. 5) ;
b) 	teria havido, ademais, a prescrição intercorrente, porquanto 'apesar do processo ser instaurado em 2016, somente foram ordenadas as citações no final de 2021, não havendo causas de interrupção nesse interregno' (peça 89, p. 6) ;
c)	teria havido efetivo prejuízo ao exercício aos direitos constitucionais da ampla defesa e contraditório, eis que 'Quem apresenta a presente defesa é a filha do acusado, na condição de representante do espólio, pois o de cujus faleceu em 30 de janeiro de 2020' (peça 89, p. 6) ;
d) 	afora uma nota fiscal e o 14º boletim de medição, não constam dos autos o ato oficial de nomeação do fiscal da obra, nem anotação de responsabilidade técnica (ART) ou acervo técnico assinado pelo falecido Sr. Dircimar, nem os treze boletins de medição anteriores (peça 89, pp. 6-7) ;
e) 	as obras em questão 'tiveram início em 02 de janeiro de 2012, e foram concluídas em 26 de agosto de 2012, não existindo qualquer prova nos autos de quem teria sido o gestor do contrato ou fiscal de obras no respectivo período' (peça 89, p. 9) - havendo mesmo elementos em sentido contrário: 'o Sr. Dircimar Rocha não foi designado pela prefeitura do Município de Colinas do Tocantins para ser o fiscal da obra, tendo em vista que sua suposta participação se iniciou somente em 2015, sendo posterior a conclusão das obras' (peça 89, p. 10) ;
f) 	quanto à assinatura aposta pelo Sr. Dircimar no 14º boletim de medição, pondera-se que ele teria grifado 'somente aquilo que acompanhou, ou seja, o item 03.02.170 - Caixa Metálica de 36000L', até porque os demais itens já constavam como concluídos, segundo o próprio FNDE, que apurara 98% de conclusão da obra (peça 89, p. 10) ; e
g) 	quanto à divergência na execução inicialmente apontada pelo FNDE, a defesa anota que 'determinados itens ali indicados como totalmente não executados possuem informação divergente em relação ao laudo indicado na peça 38 e também não correspondência com o Boletim de Medição de Obras (peça 44) ' (peça 89, p. 11) . Exemplifica: 'no tocante a execução de calhas de concreto, item 04.01.730 do Boletim, verifica-se que na tabela da peça 46 é tida como 100% não executada, sendo exigida a devolução integral do montante de R$ 31.015,60. Contudo o laudo, peça 38, não afirma que a calha não foi integralmente realizada, apenas indica que 'na varanda atrás da rouparia, a calha não foi executada' (peça 89, p. 11) .
5.	Percebe-se que a defesa do espólio do Sr. Dircimar Cortez da Rocha levanta questões objetivas, potencialmente aproveitáveis aos demais responsáveis (conquanto revéis) , a par de questões referentes à responsabilidade pessoal do falecido administrador.  Nesse passo, o Ministério Público entende pertinente o exame de todos os argumentos trazidos, precedida pela análise da configuração das irregularidades em debate. 
6.	Nada obstante, uma vez que o exame dos pressupostos de desenvolvimento processual deve preceder a análise dos argumentos de mérito - entre eles, a prescrição -, inverteremos a ordem de apresentação dos itens da peça defensiva, principiando-se pelo item 'c' acima.
1 - Prejuízo à ampla defesa e ao contraditório (item 'c') 
7.	Inicialmente, cabe registrar que o instituto da prescrição e a garantia jusfundamental à ampla defesa e ao contraditório, embora aparentem ostentar relação funcional intrínseca, não se confundem nem se articulam em caráter necessário.
8.	O exame da matéria, i.e. possibilidade do pleno exercício da ampla defesa, deve ocorrer independentemente da conclusão pela não-ocorrência da prescrição. Com efeito, essa tem sido a práxis observada no Tribunal, de que é exemplo o recente Acórdão 2141/2022-TCU-Plenário (Rel. Min. Bruno Dantas) , no âmbito do qual o Colegiado aderiu às seguintes ponderações lançadas no Voto condutor:
Com efeito, o óbito do responsável e o longo decurso de tempo entre os fatos e a citação do responsável (mais de dez anos após a celebração do aditivo) prejudicaram o exercício do contraditório e da ampla defesa pelo espólio.
O responsável faleceu em 21/10/2014, sete anos após a celebração do 10º termo aditivo. Por sua vez, o espólio do responsável foi citado de forma válida em 27/2/2019, mais de onze anos após a irregularidade.
Assim, embora constem dos autos despachos ordinatórios assinados pelo aludido responsável, dando prosseguimento à celebração do 10° termo aditivo, a defesa sobre essa matéria exigiria adentrar no mérito da composição de preço unitário do serviço de estacas escavadas a fim de demonstrar ausência de sobrepreço ou reduzi-lo. E mais, adentrar na sistemática de elaboração da composição de preço unitário, nas fontes de preços utilizadas e nas técnicas de orçamentação empregadas.
Para contestar a conduta atribuída ao então superintendente de construção, o espólio teria de reconstruir o contexto e o cenário em que se deu a análise do processo pelo responsável, assim como a concordância com o orçamento elaborado e a recomendação de celebração do termo aditivo ao Contrato 10/2002.
Diante desse contexto, é imperativo reconhecer o prejuízo ao contraditório e à ampla defesa do espólio de André Luiz de Oliveira, em face do longo lapso temporal decorrido entre a ocorrência dos fatos apurados e a sua citação, aliado ao falecimento do responsável.
Desse modo, deve-se acolher as alegações do espólio a fim de considerar iliquidáveis as contas de André Luiz de Oliveira, ordenando o seu trancamento.
 (grifamos) 
9.	De fato, a posição acima vem sendo descrita nos enunciados redigidos pela Diretoria de Jurisprudência para orientação do corpo técnico nos termos adiante:
A citação do espólio ou dos herdeiros após longo tempo decorrido desde o fato gerador do débito atribuído ao responsável falecido configura prejuízo ao exercício do contraditório e da ampla defesa, justificando o arquivamento dos autos.
 (Acórdão 3141/2014-TCU-Plenário, Rel. Min. Augusto Sherman) 
A citação do espólio ou dos herdeiros após longo tempo decorrido desde o fato gerador do débito atribuído ao responsável falecido pode configurar prejuízo ao exercício do contraditório e da ampla defesa.
 (Acórdão 2146/2015-TCU-Plenário, Rel. Min. José Mucio Monteiro) 
10.	Neste caso concreto, observa-se lapso significativo entre a execução da obra inquinada, com data de término apontada como sendo 29/12/2014 (peça 38, p. 1) , e a data de efetiva citação do espólio em 20/6/2022 (peça 83) .
11.	Assim, mesmo que o espólio do Sr. Dircimar Cortez da Rocha tenha logrado aduzir relevantes argumentos a partir dos documentos já presentes nos autos, o Parquet entende que, na esteira dos precedentes relacionados, restou prejudicada sua capacidade de reunir nova documentação e/ou 'reconstruir o contexto e o cenário em que se deu a análise do processo pelo responsável', de modo que também aqui 'é imperativo reconhecer o prejuízo ao contraditório e à ampla defesa do espólio'.
12.	Desnecessário consignar que o argumento ora acolhido não aproveita aos demais responsáveis - os quais, ao contrário do espólio e sua representante, participaram do contexto fático das irregularidades.
2 - Prescrição indenitária e punitiva no âmbito do TCU (itens 'a' e 'b' da defesa) 
13.	Quanto ao prazo prescricional, registramos que a análise desempenhada pela unidade técnica (peça 94) antecedeu a Resolução TCU 344/2022, a qual 'regulamenta, no âmbito do Tribunal de Contas da União, a prescrição para o exercício das pretensões punitiva e de ressarcimento'.
14.	O referido ato normativo elimina controvérsia acerca do prazo prescricional, estabelecendo-o em cinco anos (art. 2º) - contados, no presente caso, da 'da data em que as contas deveriam ter sido prestadas, no caso de omissão de prestação de contas' (art. 4º, inciso I) e se interrompendo 'por qualquer ato inequívoco de apuração do fato' (art. 5º, inciso II, todos da Resolução TCU 344/2022) .
15.	Cumpre registrar pontual ressalva quanto à consideração de mais de uma causa interruptiva de mesma natureza (§ 1º do artigo 5º do referido normativo) , o que não vislumbramos proporcional, haja vista que possibilita, no limite, infindáveis extensões do prazo prescricional, algo incompatível com o princípio da razoabilidade.
16.	Nada obstante, a presente análise da prescrição segue integralmente os ditames da Resolução TCU 344/2022, inclusive o disposto no § 1º de seu artigo 5º, em observância ao que restou decidido pela Corte de Contas, a teor do voto condutor do Acórdão 2285/2022-TCU-Plenário (relator Ministro Antonio Anastasia) .
17.	Sob esses parâmetros, o Parquet conclui que não decorreu o quinquênio prescricional entre o termo ad quem para prestação de contas, havido em 8/10/2016 (peça 1, p. 193) , e a instauração da TCE pelo Sr. Coordenador-Geral de Contabilidade e Acompanhamento de Prestação de Contas do FNDE, em 19/12/2016 (peça 1, p. 2) .
18.	Tampouco decorreu o referido quinquênio entre a instauração do procedimento pelo tomador de contas originário (19/12/2016) e o ato que ordena a citação no âmbito do TCU, por exemplo (27/10/2021, cf. peça 48) .
19.	Por fim, desassiste razão ao espólio do Sr. Dircimar Cortez da Rocha, quando evoca a prescrição intercorrente, uma vez que não transcorreu prazo trienal sem que o presente feito tenha sido regularmente impulsionado em direção a seu desfecho, consoante demonstrado no exame da unidade técnica (peça 94, p. 16) .
20.	Nesse passo, ainda que sob arcabouço normativo diverso, a presente análise endossa a conclusão da SecexTCE no sentido de que 'diferente[mente] do entendimento esposado pela representante do responsável, não se configurou a prescrição, nem tanto em relação à competência sancionatória deste Tribunal, nem quanto em relação ao ressarcimento dos danos ao erário, considerando os eventos interruptivos, que restabelecem o prazo prescricional, devendo ser rejeitados os argumentos' (peça 94, p. 17 - grifamos) .
3 - Conclusão
21.	Tirante o espólio do Sr. Dircimar Cortez da Rocha, cujas razões merecem acolhida pelas razões apresentadas neste parecer, repara-se a contumácia dos demais responsáveis. 
22.	Nesse passo, permanecem incólumes as irregularidades apuradas nesta TCE: a) embora funcional, a creche foi erigida aquém das especificações, exigindo-se reparação pela diferença de componentes instalados; b) valores do convênio foram movimentados por contas bancárias alheias à do convênio, impossibilitando o rastreamento dos recursos transferidos; e c) inércia em alocar os recursos percebidos em aplicação financeira entre 22/7/2011 e 11/9/2011.
23.	Diante do exposto, destoando da proposta de encaminhamento da secretaria apenas no que tange à responsabilidade do espólio citado, o Parquet opina por que o Tribunal delibere no sentido preconizado pela unidade técnica, eliminando-se referência ao nome da Sra. Larissa Coelho Rocha e do espólio no item 'b' daquela proposta, arquivando o feito em relação a esses responsáveis, com base no art. 212 do Regimento Interno (RI/TCU) , por ausência de pressupostos de desenvolvimento válido e regular do processo."
	É o Relatório.

Marcos Eduardo Gasparini de Magalhaes (OAB-DF 44.814), representando Dircimar Cortez da Rocha; Jean Carlos Paz de Araujo (OAB-TO 2.703), representando José Santana Neto.

Procurador Rodrigo Medeiros de Lima.

TOMADA DE CONTAS ESPECIAL. CONTAS PRESTADAS INTEMPESTIVAMENTE. IMPUGNAÇÃO PARCIAL DAS DESPESAS. CITAÇÃO. REVELIA DE DOIS RESPONSÁVEIS. CONTAS IRREGULARES. DÉBITO E MULTA. ACATAR ALEGAÇÕES DE DEFESA APRESENTADAS PELO ESPÓLIO. PREJUÍZO AO CONTRADITÓRIO E AMPLA DEFESA DO ESPÓLIO EM FACE DO LONGO LAPSO TEMPORAL.

TOMADA DE CONTAS ESPECIAL (TCE)

Unidade de Auditoria Especializada em Tomada de Contas Especial (AudTCE).

Trata-se de Tomada de Contas Especial (TCE) instaurada pelo Fundo Nacional de Desenvolvimento da Educação em desfavor de José Santana Neto, ex-Prefeito de Colinas do Tocantins - TO (gestões 2009-2012 e 2013-2016) , em razão da omissão no dever de prestar contas dos recursos repassados ao município mediante o Termo de Compromisso n. 00183/2011- PAC II - PROINFÂNCIA.
2.	O ajuste tinha por objeto "executar as ações relativas a (s) unidade (s) de educação infantil, de acordo com as especificações do (s) projeto (s) aprovado (s) pelo Fundo Nacional de Desenvolvimento da Educação FNDE, em conformidade com os requisitos da lei supramencionada e demais condicionantes" (peça 1, p. 193) . Para sua execução, o FNDE repassou ao município de Colinas do Tocantins - TO a importância de R$ 1.329.891,07.
3.	O motivo para a instauração desta TCE foi a omissão no dever legal de prestar contas. O prazo se encerrou em 8/10/2016 (peça 1, p. 190 e 193) , porém não foram enviados os documentos.
4.	Vindo os autos a este Tribunal, realizou-se a citação do Sr. José Santana Neto, ex-Prefeito Municipal de Colinas do Tocantins/TO (gestões 2009/2012 e 2013/2016) , que optou por não se manifestar.
5.	Entretanto, foi juntado aos autos documento do FNDE (peça 13) informando que o município, por intermédio do Prefeito sucessor, apresentou em 26/8/2017 documentação intempestiva a título de prestação de contas no Sistema de Gestão de Prestação de Contas - SiGPC. Posteriormente, o Fundo juntou aos autos a correspondente nota técnica e demais documentos (peças 22, 25 e 26) concluindo pela aprovação parcial da execução física, com necessidade de restituição no valor total de R$ 208.712,19.
6.	Diante disso, os seguintes agentes foram citados por meio dos ofícios de peças 57-59 e 80, acompanhados da instrução preliminar de peça 46, que descreve as irregularidades a eles imputadas:
a)	Sr. José Santana Neto, na pessoa de seu procurador constituído (peça 21) , por:
a.1) "realizar pagamentos da totalidade do objeto à empresa construtora, quando houve execução em desconformidade, sendo apurado divergências de serviços, quantitativas, qualitativas ou técnicas, com débito de R$ 121.625,97" (peça 46, p. 13) ; 
a.2) "movimentar irregularmente recursos na conta específica (saques sem identificação do credor ou transferências e movimentação em outras contas) (...) pelo valor de R$ 98.298,58" (peça 46, p. 14) ; e 
a.3) "Deixar de aplicar recursos no mercado financeiro (...) valor de R$ 265.978,22 entre 22/7/2011 e 11/9/2011" (peça 46, p. 14-15) ; 
b)	Espólio do Sr. Dircimar Cortez da Rocha, fiscal da obra, solidariamente com o ex-prefeito (item a.1 acima) , por "permitir a execução de diversos itens em desconformidade, considerando as divergências de serviços, quantitativas, qualitativas ou técnicas, apontadas no Parecer Técnico de Execução Física de Objeto Financiado (Conveniado/Pactuado) - Infraestrutura nº 75, SEI nº 1273547 à peça 26, das quais foi apurado um débito de R$ 121.625,97" (peça 46, p. 13) ; e
c)	Empresa O Lima de Souza Construtora - Eireli, solidariamente com o ex-prefeito (item a.1 acima) , por "executar em desconformidade o objeto pactuado, por força do Convênio 830.184/2007, celebrado com o Fundo Nacional de Desenvolvimento da Educação/Ministério da Educação, em razão de divergências de serviços, quantitativas, qualitativas ou técnicas, das quais foi apurado um débito de R$ 121.625,97" (peça 46, p. 13) .
7.	O ex-prefeito e a construtora contratada, embora citados (peças 60 e 62) , deixaram fluir in albis o prazo para resposta. O espólio do fiscal da obra, no entanto, apresentou alegações de defesa que foram analisadas pela então Secretaria de Controle Externo de Tomada de Contas Especial que, ao final, concluiu por rejeitá-las, julgar irregulares as contas dos responsáveis, condenando-os a pagamento de débito e lhes aplicando multa.
8.	O membro do Ministério Público junto ao TCU (MPTCU) concordou com os encaminhamentos sugeridos, à exceção daqueles relacionados ao espólio do Sr. Dircimar Cortez da Rocha, para o qual propõe que sejam acolhidas as suas alegações de defesa.
9.	Manifesto-me de acordo com o MPTCU, cujos fundamentos adoto como minhas razões de decidir, sem prejuízo dos breves comentários que faço a seguir.
10.	De plano, registro que, quanto ao prazo prescricional, a análise desempenhada pela unidade técnica (peça 94) antecedeu a Resolução TCU 344/2022, a qual "regulamenta, no âmbito do Tribunal de Contas da União, a prescrição para o exercício das pretensões punitiva e de ressarcimento".
11.	Por essa razão, o Parquet realizou novo exame da prescrição das pretensões punitivas e ressarcitórias segundo as diretrizes da retromencionada Resolução TCU 344/2022, tendo verificado que não ocorreu a sua prescrição.
12.	Sobre as citações realizadas, conforme consulta efetuada pela unidade técnica ao site da Receita Federal, a empresa executora das obras, Pimenta da Silva e Araújo Ltda., mudou de nome para O Lima de Souza Construtora - Eireli, correta, portanto, as citações a ela endereçadas.
13.	Apesar de essa empresa, o ex-Prefeito José Santana Neto e o espólio do Sr. Dircimar Cortez da Rocha terem recebido os ofícios citatórios, os dois primeiros permaneceram silentes, tornando-se revéis, nos termos do § 3º, do art. 12, da Lei 8.443/1992.
14.	Quanto às alegações de defesa apresentadas pelo espólio do Sr. Dircimar Cortez da Rocha, fiscal da obra, a então SecexTCE não acolheu os esclarecimentos apresentados, permanecendo, portanto, as irregularidades apuradas nesta TCE, assim pontuadas: (i) embora funcional, a creche foi erigida aquém das especificações, exigindo-se reparação pela diferença de componentes instalados; (ii) alguns valores do convênio foram movimentados por contas bancárias alheias à do convênio, impossibilitando o rastreamento da totalidade dos recursos transferidos; e (iii) restou comprovada a inércia em alocar os recursos percebidos em aplicação financeira entre 22/7/2011 e 11/9/2011.
15.	 Nada obstante, o MPTCU considerou estar caracterizado o prejuízo à ampla defesa e ao contraditório do espólio do Sr. Dircimar Cortez da Rocha, pois, neste caso concreto, observa-se lapso significativo entre a execução da obra inquinada, com data de término apontada como sendo 29/12/2014 (peça 38, p. 1) , e a data de efetiva citação do espólio em 20/6/2022 (peça 83) .
16.	Assim, mesmo que o espólio tenha logrado aduzir relevantes argumentos a partir dos documentos já presentes nos autos, o Parquet considerou que restaria prejudicada sua capacidade de reunir nova documentação e/ou reconstruir o contexto e o cenário em que se deu a análise do processo pelo responsável.
17.	É nesse sentido a jurisprudência deste Tribunal, senão vejamos:
A citação do espólio ou dos herdeiros após longo tempo decorrido desde o fato gerador do débito atribuído ao responsável falecido configura prejuízo ao exercício do contraditório e da ampla defesa, justificando o arquivamento dos autos. (Acórdão 3141/2014-TCU-Plenário, Rel. Min. Augusto Sherman) 
A citação do espólio ou dos herdeiros após longo tempo decorrido desde o fato gerador do débito atribuído ao responsável falecido pode configurar prejuízo ao exercício do contraditório e da ampla defesa. (Acórdão 2146/2015-TCU-Plenário, Rel. Min. José Mucio Monteiro) 
18.	Diante do exposto, anuo ao posicionamento do MPTCU para reconhecer o prejuízo ao contraditório e à ampla defesa do espólio nos presentes autos.
19.	Desnecessário consignar, contudo, que o argumento ora acolhido não aproveita aos demais responsáveis, os quais, ao contrário do espólio e sua representante, participaram do contexto fático das irregularidades.
	Sendo assim, VOTO por que este Colegiado adote a minuta de acórdão que ora submeto à aprovação.
TCU, Sala das Sessões, em 2 de maio de 2023.
Ministro JOÃO AUGUSTO RIBEIRO NARDES 
Relator